臺中高等行政法院判決
　　　　　　　　　　　　　　　　　　 93年度訴字第00606號
　　　　　　　　　　　　　　　.
原　　　告　甲○○
被　　　告　苗栗縣苑裡鎮公所
代　表　人　乙○○
訴訟代理人　丙○○
　　　　　　丁○○
上列當事人間因都市計畫法事件，原告不服苗栗縣政府中華民國
93年10月1日93苗府訴字第20號訴願決定，提起行政訴訟。本院
判決如下︰
　　主  文
原告之訴駁回。
訴訟費用由原告負擔。
　　事  實
一、事實概要：
    緣原告之母吳梅為辦理農地贈與事宜需要，於民國(下同)93
    年2月13日向被告申請坐落苗栗縣苑裡鎮○○段224、225地
    號土地(下稱系爭土地)之都市計畫土地使用分區(或公共設
    施用地)證明書(下稱分區證明書)，被告依規定於93年2月17
    日核發。原告於同年4月7日檢附原核發分區證明書再提出申
    請，要求在該分區證明書備註欄，改註為「細部計畫未完成
    ，尚未能准許依變更後計畫用途使用」。被告函請苗栗縣政
    府相關單位會勘認定，結論為本案應無「細部計畫未完成，
    尚未能准許依變更後計畫用途使用」之情事。被告爰於同年
    5月7日以苑鎮建字第0930005685號函駁回所請，並隨文檢還
    原核發分區證明書。原告不服，提起訴願亦遭駁回，遂提起
    本件行政訴訟。
二、兩造聲明：
    (一)原告聲明求為判決：
      1.訴願決定及原處分均撤銷，並命被告確實依法於分區證
        明書內註明「細部計畫未完成，尚未能准許依變更後計
        畫用途使用」。
      2.訴訟費用由被告負擔。
　　(二)被告聲明求為判決：原告之訴駁回。
三、兩造陳述：
    (一)原告主張：
      1.本件前經主管機關苗栗縣政府派員2次會勘結論，惟其
        獲致之結論均係違法，說明如下：
        (1)關於會勘結論1：查苑裡都市計畫對該地區並無附帶
          限制建築之相關規定。說明：該申請基地被苑裡都市
          計畫劃為工業區乙種，被告細部計畫尚未依法擬定，
          即未發布細部計畫。未發布細部計畫地區，依都市計
          畫法第17條應限制其建築使用及變更地形。另內政部
          81年10月14日營署都字第8104582號函為加強都市計
          畫工業區之開發及土地使用分區管制案，在細部計畫
          未完成法定程序發布實施前，應依同法第17條第2項
          規定限制其建築使用及變更地形。被告之行政命令巳
          違反上開規定。
        (2)會勘結論2：該地區○○道路已開闢完成逾3年，建築
          線得以確定。說明：第1次會勘紀錄(93.04.27苑鎮建
          字第0930005177號函)五：結論1：申請基地並未面臨
          都市○○道路或現有道路。被告隱瞞實情，未將該次
          會勘紀錄結論予以納入考量。申請基地並未面臨苑5
          號道路，在未面臨都市○○道路或現有道路的情形下
          ，被告如何去指定建築線？被告之行政命令已違反建
          築法第48條及苗栗縣建築管理自治條例第2條之規定。
　　　　(3)會勘結論3：本案基地自得准予依苗栗縣建築管理自
          治條例等相關建築法令規定申請建築。說明：如會勘
          結論2說明，申請基地並未面臨都市○○道路或現有
          道路。建築法第42條及苗栗縣建築管理自治條例第2
          條之1均明文：建築基地與建築線應相連接，建築基
          地未臨接建築線者，不得建築。被告行政命令顯已違
          法。
        (4)會勘紀錄4：經2次會勘結論本案應無「『細部計畫未
          完成，尚未能准許依變更後計畫用途使用』之情事。
          」之結論。說明：苑裡都市計畫為市鎮計畫。於65年
          3月17日公佈實施，歷經28年，至今尚未依法擬定細
          部計畫。按內政部89年12月4日台內營字第8912780號
          函釋略以，細部計畫尚未依法擬定或非屬主要計畫與
          細部計畫合併擬定者，自符合農業發展條例施行細則
          第2條第2項「在依法應完成之細部計畫尚未完成」之
          規定。次按內政部90年9月7日台90內營字第9085315
          號函則以關於符合農業發展條例施行細則第2條第2項
          土地申請作農業使用證明，都市計畫主管機關應如何
          出具土地使用分區證明文件乙案，請依說明3辦理，
          請查照。‥‥說明3：農業發展條例及相關法規修正
          後，前開行政院函示業經納入農業發展條例施行細則
          第3條第3項規定略以「‥‥農業用地經依法律變更編
          定為非農業用地，在依法應完成之細部計畫尚未完成
          ，無法依變更後之用地使用，經上開法律主管機關認
          定仍應依原來農業用地使用分區別或用地別管制使用
          者，得適用本條例‥‥規定，不課徵土地增值稅或免
          徵遺產稅、贈與稅或田賦」。是以，有關都市計畫主
          管機關如何依照上開施行細則規定出具土地使用分區
          證明文件乙節，仍請依照本部前開84年會商結論，由
          都市計畫主管機關會同建築主管機關認定該土地尚未
          能准許依變更後計畫用途使用後，於土地使用分區證
          明內予以註明：「細部計畫未完成，尚未能准許依變
          更後計畫用途使用」，以資明確。被告細部計畫尚未
          依法擬定，已符合上開函釋規定，應有「細部計畫未
          完成，尚未能准許依變更後計畫用途使用」之適用。
      2.本件系爭土地之登記名義人為原告之母吳梅，其欲將土
        地贈與原告胞兄，而土地若仍屬農牧用地且贈與後作農
        業使用，則可享有免稅之優惠，故以吳梅名義向被告申
        請農業用地作農用之證明文件，被告以分區證明書未加
        註「細部計畫未完成，尚未能准許依變更後計畫用途使
        用」而否准，故先以土地所有權人名義向被告申請，惟
        被告核發之分區證明書備註為「細部計畫尚未完成可從
        原來用地別使用」，與內政部90年9月7日台內營字第90
        85315號函釋不符。嗣於93年4月6日大院第13法庭審理
        程序中，該庭受命法官指示重新向被告申請，被告曾覆
        原告關於申請程序，得以本人名義申請，故嗣後會勘紀
        錄、原處分及訴願決定書上均由原告簽名或以原告名義
        作成，並於93年4月7日以本人名義申請補註惟遭被告否
        准，被告現又陳述申請補註之申請人資格有所限制，顯
        然前後矛盾。
    (二)被告答辯：
      1.按都市計畫法第4條規定：都市計畫主管機關在中央為
        內政部；在直轄市為直轄市政府；在縣(市)(局)為縣
        (市)(局)政府。被告係經苗栗縣政府授權，僅「就申請
        地號查核都市計畫土地使用分區(或公共設施用地)及計
        畫說明書之特殊規定，核發分區證明書；至其他土地使
        用分區管制之規定，如使用類別、使用性質、建蔽率、
        容積率‥‥等之限制規定仍需洽都市計畫主管機關查詢
        」，權責劃分在分區證明書說明第2點已詳實記載，合
        先敘明。原告所請明顯超越被告授權核發認定權限，被
        告請示主管機關苗栗縣政府相關單位會勘，依據主管機
        關派員會勘結論辦理核發，符合程序正義應無不當。
      2.本案系爭土地位於苑裡鎮都市計畫主要計畫劃定為工業
        區(乙種)內，目前種植水稻作農業使用。惟都市計畫細
        部計畫雖未完成，但無「未能准許依變更後計畫用途使
        用」之限制。經苗栗縣政府派員2次會勘結論：1.苑裡
        鎮都市計畫對該地區《工業區(乙種)》並無附帶限制建
        築之相關規定。2.該地區○○道路已開闢完成逾3年，
        建築線得以確定。3.本案基地自得准予依苗栗縣建築管
        理自治條例等相關建築法令規定申請建築。4.經2次會
        勘結論本案應無「細部計畫未完成，尚未能准許依變更
        後計畫用途使用」之情事。換言之，目前位該地區之土
        地，只要符合都市計畫相關分區使用管制法令規定，提
        出作依變更後計畫用途工業使用申請，都市計畫主管機
        關自不得否准其依變更後計畫用途使用之申請，本案駁
        回並無不法。
      3.原告請求就系爭土地於都市計畫土地使用分區證明書內
        註明「細部計畫未完成，尚未能准許依變更後計畫用途
        使用」按諸都市計畫法第17條規定，該地區都市計畫主
        要計畫發布已逾2年以上，而能確定建築線或主要公共
        設施已照主要計畫興建完成者，即得依有關建築法令之
        規定，由主管建築機關指定建築線，核發建築執照。本
        案經主管建築機關2次會勘結論，應無「細部計畫未完
        成，尚未能准許依變更後計畫用途使用」之情事，此有
        卷附上開2次會勘紀錄為證，原告認為與主管機關派員
        會勘獲致結論均係違法云云，實不足採信。
      4.被告依據農委會92年8月21日農輔字第0920145911號函
        規定，於分區證明備註欄加註「細部計畫尚未完成可從
        原來用地別使用」，已表明該地先前如為農業用地，於
        細部計畫尚未完成前仍可從原來用地別使用，而不因使
        用分區變更為工業區而禁止其為原來之使用，尚不致因
        細部計畫尚未完成而必須禁止依變更後計畫用途使用。
        因此，原告要求改註為「細部計畫未完成，尚未能准許
        依變更後計畫用途使用」與事實不符。
      5.本件原告於93年2月15日向被告申請系爭土地之分區證
        明書，惟申請名義人係原告之母吳梅，按分區證明書雖
        不限於土地所有權人始得申請，惟申請於該分區證明書
        上加註，則僅能以原申請人名義提出申請。
　　理  由
一、按「第15條第1項第9款所定之實施進度，應就其計畫地區範
    圍預計之發展趨勢及地方財力，訂定分區發展優先次序。第
    1期發展地區應於主要計畫發布實施後，最多2年完成細部計
    畫，並於細部計畫發布後，最多5年完成公共設施。其他地
    區應於第1期發展地區開始進行後，次第訂定細部計畫建設
    之。未發布細部計畫地區，應限制其建築使用及變更地形。
    但主要計畫發布已逾2年以上，而能確定建築線或主要公共
    設施已照主要計畫興建完成者，得依有關建築法令之規定，
    由主管建築機關指定建築線，核發建築執照。」都市計畫法
    第17條定有明文。
二、本件原告之母吳梅於93年2月13日向被告申請系爭土地之分
    區證明書，被告依規定於93年2月17日發給吳梅分區證明書
    ，並於該證明書上註記：「細部計畫尚未完成可從原來用地
    別使用」，原告旋於同年4月7日以其名義檢附原核發分區證
    明書再提出申請，要求在該分區證明書備註欄，改註為「細
    部計畫未完成，尚未能准許依變更後計畫用途使用」。被告
    函請苗栗縣政府相關單位會勘認定，結論為本案應無「細部
    計畫未完成，尚未能准許依變更後計畫用途使用」之情事。
    被告爰於同年5月7日以苑鎮建字第0930005685號函駁回所請
    ，並隨文檢還原核發分區證明書。原告不服，循序提起本件
    訴訟，為如事實欄所載之主張。經查：
    (一)依苗栗縣都市計畫土地使用分區(或公共設施用地)證明書
      申請須知第1點載明：「民眾或機關團體為瞭解本縣都市
      計畫實施情形，得向苗栗縣政府或鄉(鎮)公所申請土地使
      用分區(或公共設施用地)證明。」是申請分區證明書並不
      以土地所有權人為限。又分區證明書既僅係某土地經都市
      計畫劃定為住宅、商業、工業等使用區之證明，則該證明
      書係由何人提出申請，及申請後由何人再申請加註其內容
      ，均不致影響該土地原所編定之使用分區狀況。況被告於
      原告申請在分區證明書備註欄更改註記後，亦係通知由原
      告於93年5月4日與被告及主管建管單位會同勘驗現場，並
      由被告於93年5月7日函覆原告駁回其申請，是本件依前述
      申請須知第1點所載，由原告提出在分區證明書備註欄更
      改註記之申請，即無當事人不適格情事，合先敘明。
    (二)本件苑裡都市計畫固未發布細部計畫，惟依前揭都市計畫
      法第17條但書規定，主要計畫發布已逾2年以上，而能確
      定建築線或主要公共設施已照主要計畫興建完成者，即得
      依有關建築法令之規定，由主管建築機關指定建築線，核
      發建築執照。原告主張未發布細部計畫地區，即應限制建
      築使用及變更地形，核無足採。
    (三)另苗栗縣建築管理自治條例第2條之1固規定「建築基地未
      臨接建築線者，不得建築」，但亦規定下列情形不在此限
      ：「1.基地臨接永久性空地或隔河川、水路溝渠以臨接建
      築線者。2.都市計畫農業區或非都市土地之住屋無從毗鄰
      ，經本府認定無礙通行及安全者。‥‥」是原告以系爭土
      地未臨接建築線，即主張會勘結論3：本案基地自得准予
      依苗栗縣建築管理自治條例等相關建築法令規定申請建築
      為違法，自非可採。
    (四)系爭土地經苑裡都市計畫後之使用分區為「工業區(乙種)
      」，而依都市計畫法臺灣省施行細則第18條規定：「乙種
      工業區以供公害輕微之工廠與其必要附屬設施，及工業發
      展有關設施使用為主。‥‥二工業發展有關設施：‥‥(十四)
      汽車運輸業停車場及其附屬設施。‥‥三公共服務設施及
      公用事業設施：‥‥(三)自來水或下水道抽水站‥‥(十三)汽車
      駕駛訓練場‥‥」是做為乙種工業區使用，亦非需該土地
      均得供建築使用為限，原告以系爭土地無法申請建築，即
      謂被告應於分區證明書改註「細部計畫未完成，尚未能准
      許依變更後計畫用途使用」亦無可採。
    (五)本件經苗栗縣政府會同原告及被告於93年5月4日現場會勘
      ，業據獲致「一苑裡鎮都市計畫對該地區並無附帶限制建
      築之相關規定。二該地區○○道路已開闢完成逾3年，建
      築線得以確定。三本案基地自得准予依苗栗縣建築管理自
      治條例等相關建築法令規定申請建築。四經2次會勘結論
      本案應無『細部計畫未完成，尚未能准許依變更後計畫用
      途使用』之情事。」之結論，此有上開會勘紀錄在本院卷
      足稽。
    (六)被告依據農委會92年8月21日農輔字第0920145911號函而
      於上開都市計畫土地使用分區證明書註記：「細部計畫尚
      未完成可從原來用地別使用」，係表明該地先前如為農業
      用地，於細部計畫尚未完成前仍可從原來農業使用，而不
      因使用分區變更為工業區而禁止其為原來之使用，惟尚不
      致因細部計畫未完成而必須禁止依變更後計畫用途使用。
      且按都市計畫法第24條規定：「土地權利關係人為促進其
      土地利用，得配合當地分區發展計畫，自行擬定或變更細
      部計畫，並應附具事業及財務計畫，申請當地直轄市、縣
      (市)(局)政府或鄉、鎮、縣轄市公所依前條規定辦理。」
      土地權利人為促進土地利用，尚且能自行擬定細部計畫申
      請相關主管機關辦理，可知上開規定之立法意旨係在鼓勵
      積極之土地利用，斷無消極的因細部計畫未完成而禁止依
      變更後計畫用途使用之理。是原告請求於都市計畫使用分
      區證明書內註明：「細部計畫未完成，尚未能准許依變更
      後計畫用途使用」於法尚有未合。
三、綜上所述，本件被告所為駁回原告申請之處分，經核無違誤
    。訴願決定予以維持，亦無不合。原告聲明求為撤銷，乃請
    求被告於分區證明書內註明「細部計畫未完成，尚未能准許
    依變更後計畫用途使用」，俱無理由，應予駁回。
據上論結，本件原告之訴為無理由，爰依行政訴訟法第195條第1
項後段、第98條第3項前段，判決如主文。
中　　華　　民　　國　　94　　年　　 5　　 月　　5　　日
                第二庭審判長法  官　王茂修
                            法  官　莊金昌
                            法  官　王德麟
以上正本證明與原本無異。
如不服本判決，應於判決送達後20日內向本院提出上訴書狀，其
未表明上訴理由者，應於提起上訴後20日內向本院提出上訴理由
書(須依對造人數附具繕本)；如於本判決宣示或公告後送達前提
起上訴者，應於判決送達後20日內補提上訴理由書(須附繕本)。
未表明上訴理由者，逕以裁定駁回。
提起上訴應預繳送達用雙掛號郵票390元(34元及5元郵票各10份)。
中　　華　　民　　國　　94　　年　　5　　 月　　5　　 日
　　　　　　　　　　　　　　書記官　蔡宗融
